最高法院刑事判決　　　　　　九十六年度台上字第二三四四號
上　訴　人　台灣高等法院檢察署檢察官
被　　　告　甲○○
　　　　　　乙○○
上列上訴人因被告等偽造文書案件，不服台灣高等法院中華民國
九十五年十月十一日第二審更審判決（九十五年度上更(一)字第五
八三號，起訴案號：台灣桃園地方法院檢察署八十四年度偵續一
字第三號、八十五年度偵字第六一０一號），提起上訴，本院判
決如下：
    主  文
原判決撤銷，發回台灣高等法院。
    理  由
本件原判決以公訴意旨略以：被告甲○○、乙○○（下稱被告等
二人）與徐鳳蘭（已經判刑確定）、黃秀榮（另行審結）共同意
圖為自己不法之所有，於民國八十一年五月間，由徐鳳蘭在與其
夫范姜永裕（已逝）之桃園縣楊梅鎮○○里○○路六十六號住處
，竊取置於金櫃內范姜永裕之身分證、印鑑章及其所有之台灣水
泥股份有限公司（下稱台泥）股票十一萬三千四百十股、東元電
機股份有限公司（下稱東元）股票四萬一千一百四十五股、台灣
聚合化學品股份有限公司（下稱台聚）股票四萬九千九百零二股
，得手後旋於如原判決附表一所示之時間，以徐鳳蘭在台北縣板
橋市○○○路十三號四樓之一合泰證券股份有限公司（下稱合泰
證券）開立之０九三五一—七號帳戶全部賣出，並於如原判決附
表二所示之時間，持前開股票至合泰證券，以單一犯意接續盜蓋
上開印章於股票賣出委託書上，偽造范姜永裕名義之委託書，辦
理交割手續，合泰證券仍交付板橋信用合作社儲蓄部支票存款帳
號二九六九九九—一一一九號之劃線支票支付徐鳳蘭，嗣該支票
部分由被告甲○○在該公司之劃撥帳號三四六九九—七二００號
帳戶提示兌領，部分由徐鳳蘭經甲○○在第一銀行土地分行第０
００八一五號帳號提示兌領，部分由被告乙○○持之經由在合泰
證券之０九三五二—０號帳戶中買進股票（乙○○支付股款之方
式尚有經由甲○○在合泰證券之取款條或一銀土城分行之支票支
付），嗣於同年十月二十日起至同年十二月十四日止，再以黃秀
榮在合泰證券之０九三四七—八號帳戶大量買進股票，其股款則
由甲○○在第一銀行土城分行第０００八一五帳號之票據或甲○
○在合泰證券之劃撥帳號三四六九九—七二００號帳戶支付股款
，共詐得股款新台幣（下同）一千六百九十九萬四千零四十七元
，足生損害於范姜永裕等情。因認被告等二人涉犯刑法第三百二
十條第一項之竊盜，第二百十六條、第二百十條之行使偽造私文
書，第三百三十九條第一項之詐欺等罪嫌云云。惟經審理結果認
不能證明被告等二人犯罪，因而維持第一審諭知被告等二人均無
罪之判決，駁回檢察官在第二審之上訴。固非無見。
惟查：（一）證據之證明力，雖得由法院自由判斷，然此項自由
判斷職權之行使，須不違背一般經驗法則與論理法則。原判決以
：范姜永裕之子范義於八十五年九月十七日第一審調查時，提出
之范姜永裕於八十一年五月十七日，整理其名下所有股票之持有
明細資料為真實。因而認定：倘徐鳳蘭確於八十一年五月間竊取
並擅自出售如原判決附表所示股票，范姜永裕不可能到八十二年
七月才發現云云（原判決第八頁理由四之(五)之(1)）。然查范姜永
裕就上開股票明細資料係於八十一年五月十七日，以書面記載：
「以下資料確是本人所整理，本人已八十歲高齡，恐有人利用本
人老邁加以變賣，特拷貝一份，交長子范進保管，以資證明。」
並簽名、蓋章於其上（第一審卷(一)第五十四頁、原審上訴卷(一)第
一五三頁）。而依原判決附表一所載其所有之「台泥」、「東元
」、「台聚」股票係於八十一年五月十六日開始在徐鳳蘭之帳戶
賣出，迄同年六月十二日全部售出；原判決並以：被告甲○○於
八十一年五月七日至五月九日，先後為徐鳳蘭、黃秀榮、乙○○
三人在合泰證券開立買賣股票之帳戶，證人徐鳳蘭多次證稱：是
范姜永裕跟我一起去找石文森，託他幫我們賣股票；我先找甲○
○在合泰開戶，再把股票交給石文森等語（原判決第十頁理由(六)
第一至十行）。如果無訛，徐鳳蘭出售上開股票，應係出於范姜
永裕主導授意，則其出售股票之意理應起於上開開立帳戶日期即
八十一年五月七日之前。從而，范姜永裕於八十一年五月十七日
既已同意並知悉其持有之股票已開始出售，焉有於八十一年五月
十七日再整理其股票持有明細資料，並為上開書面記載，交付其
子范進收執之理。原判決理由雖以：此實因其周旋於現任配偶徐
鳳蘭與范義、范進等其與前任配偶所生子女之間關於財產之爭奪
，為迎合其中一方所為（原判決第九頁倒數第三至五行），而認
出售股票係出於范姜永裕主導授意云云，其論斷是否合於論理法
則、經驗法則？饒堪研求。實情如何？非無疑義，原審未詳查慎
酌，遽行判決，自嫌速斷。（二）客觀上為法院認定事實及適用
法律基礎之證據，雖已調查而其內容尚未明瞭者，即與未經調查
無異，如遽行判決，仍屬應於審判期日調查之證據而未予調查之
違法。原判決認范姜永裕於八十二年八月二十日書立：「鳳蘭把
我東元、台泥、台聚所有上市股票、盜賣，所賣之錢，全部拿走
，要拿還我。」之文書上之簽名字跡，與其歷次簽名字跡，以肉
眼觀之即有明顯出入，其真實性令人存疑（原判決第五頁第四至
八行），而為有利於被告之認定。惟卷查該文書係用較粗筆劃之
文具所書寫（見八十二年度偵字一三四０四號卷第十三頁、原審
上訴卷(一)第一０七頁），以肉眼觀之，較其其他之文書之筆跡，
字劃固明顯有粗細之分，然其字跡及運筆方式，是否有明顯出入
？即非無疑義，事涉專業鑑定領域，原審既認其真實性存疑，即
有送專業機關鑑定，以釐清事實，資為判斷之依據之必要，原判
決未遑究明，遽行判決，亦有調查職責未盡之違背法令。（三）
判決雖載理由，但不能憑以斷定其所為論述之根據者，即屬理由
不備。原判決引用證人即合泰證券營業員張麗蘭證稱：甲○○因
為常來，所以我較熟，黃秀榮、乙○○、徐鳳蘭我不熟，石文森
為我的客戶，他曾說過他為了替親屬節稅，有替親戚買賣股票云
云，資為判決之基礎（原判決第十一頁第二至五行）。惟其證言
僅足證明其與石文森及被告甲○○認識，並有為徐鳳蘭開戶之事
實，尚不足憑以斷定徐鳳蘭如何取得范姜永裕之股票，及何以由
被告甲○○代為至證券行開戶交易之原因，原判決據為有利於被
告之認定，亦非允當。（四）查徐鳳蘭於第一審雖證稱：股票是
范姜永裕給我；然又稱：沒有拿到賣股票的錢、錢是我先生拿的
，及對資金流向伊均不清楚云云（第一審卷(二)第七十二至七十六
頁）；本件檢察官於起訴書犯罪事實則載稱：徐鳳蘭所賣出之股
票由合泰證券以支票支付，該支票部分由甲○○在該公司之劃撥
帳號三四六九九—七二００號帳戶提示兌領，部分由徐鳳蘭經甲
○○在第一銀行土地分行第０００八一五號帳號提示兌領，部分
由乙○○持之經由在合泰證券之０九三五二—０號帳戶中買進股
票（乙○○支付股款之方式尚有經由甲○○在合泰證券之取款條
或一銀土城分行之支票支付），嗣於同年十月二十日起至同年十
二月十四日止，再以黃秀榮在合泰證券之０九三四七—八號帳戶
大量買進股票，其股款則由甲○○在第一銀行土城分行第０００
八一五號帳號之票據或甲○○在合泰證券之劃撥帳號三四六九九
—七二００號帳戶支付股款等情。如所載不虛，則本件賣出股票
之款項，何以在被告甲○○之帳戶提領？何以資為黃秀榮及被告
乙○○帳戶買賣股票之資金？徐鳳蘭所辯：伊未拿到錢云云，究
否屬實？資金最後流向如何？均屬不明，而此非不得資為被告等
二人有無公訴意旨所指犯罪之重要審酌事項，究其實情如何，即
待釐清，原判決未遑究明，復對公訴人所舉上開不利於被告等二
人之事證，究竟如何不足採取，未置一詞，亦有判決不備理由及
調查職責未盡之違背法令。以上或為檢察官上訴意旨所指摘，或
為本院得依職權調查之事項，應認原判決有撤銷發回之原因。
據上論結，應依刑事訴訟法第三百九十七條、第四百零一條，判
決如主文。
中　　華　　民　　國　九十六　年　　四　　月  二十七  日
                      最高法院刑事第五庭
                          審判長法官  林　增　福
                                法官  邵　燕　玲
                                法官  陳　世　雄
                                法官  蔡　國　在
                                法官  韓　金　秀
      本件正本證明與原本無異
                                      書  記  官
中　　華　　民　　國　九十六　年　　五　　月　　三　　日
                                                H
